ACORDAO-COMPLETO-2383248

ACÓRDÃO 4009/2020 ATA 10/2020 - SEGUNDA CÂMARA

VISTOS, relatados e discutidos estes autos de Representação, ora em fase de Embargos de Declaração opostos por Ana Gerlane da Silva Formiga, Denize Torres Candeia Guedes e Marcone Macário Lopes em face do Acórdão 9859/2019-TCU-Segunda Câmara;
ACORDAM os Ministros do Tribunal de Contas da União, reunidos em Sessão de 2ª Câmara, diante das razões expostas pelo Relator e com fundamento nos arts. 32, inciso II, e 34 da Lei 8.443, de 16/7/1992, em:
9.1. conhecer dos Embargos Declaratórios em exame, para, no mérito, rejeitá-los, haja vista a inexistência de qualquer vício no Acórdão 9859/2019-TCU-Segunda Câmara, cujo teor e fundamentação merecem ser mantidos em seus exatos termos;
9.2. dar ciência desta decisão aos embargantes, assim como ao Município de Quixaba-PB e à Fundação Nacional de Saúde (Funasa) , fazendo remissão, no caso desses dois últimos destinatários, aos Ofícios 0676/2019 e 0677/2019, expedidos pela Secretaria de Fiscalização de Infraestrutura Urbana em 10/10/2019 (peças 129 e 130) .

Representação, ora em fase de Embargos de Declaração opostos, em petição única, por Ana Gerlane da Silva Formiga, Denize Torres Candeia Guedes e Marcone Macário Lopes em face do Acórdão 9.859/2019-TCU-2ª Câmara, mediante o qual esta Corte de Contas decidiu, entre outros encaminhamentos, rejeitar em parte as razões de justificativa apresentadas pelos ora embargantes e aplicar-lhes multa no valor individual de R$ 6.500,00, R$ 7.000,00 e R$ 6.500,00, respectivamente, em razão de irregularidades por eles cometidas na condução da Concorrência 001/2015 lançada pelo Município de Quixaba/PB com vistas à execução de sistema de esgotamento sanitário naquela edilidade.

Segunda Câmara

Município de Quixaba-PB e Fundação Nacional de Saúde (Funasa).

3. Responsáveis/Interessados/Recorrentes:
3.1. Representante: Coenco Construções Empreendimentos e Comércio Ltda. (CNPJ 00.431.864/0001-68).
3.2. Responsáveis: Ana Gerlane da Silva Formiga (CPF XXX.671.704-XX), Denize Torres Candeia Guedes (CPF XXX.928.734-XX) e Marcone Macário Lopes (CPF XXX.478.934-XX), Presidente e demais membros da Comissão Permanente de Licitação do Município de Quixaba-PB, e Paulo Cesar Leite (CPF XXX.242.374-XX), assessor jurídico daquela edilidade.
3.3. Embargantes: Ana Gerlane da Silva Formiga (CPF XXX.671.704-XX), Denize Torres Candeia Guedes (CPF XXX.928.734-XX) e Marcone Macário Lopes (CPF XXX.478.934-XX).

13.1. Ministros presentes: Ana Arraes (Presidente), Augusto Nardes, Aroldo Cedraz (Relator) e Raimundo Carreiro.
13.2. Ministros-Substitutos presentes: Marcos Bemquerer Costa e André Luís de Carvalho.

ACORDAO-COMPLETO-2534695

Acórdão 7883/2022 - Segunda Câmara

ACORDAO-COMPLETO-2440272

Acórdão 6847/2021 - Segunda Câmara

AROLDO CEDRAZ

Ministro Aroldo Cedraz.

Trata-se de Embargos de Declaração opostos, em petição única (peça 127) , por Ana Gerlane da Silva Formiga, Denize Torres Candeia Guedes e Marcone Macário Lopes em face do Acórdão 9859/2019-TCU-Segunda Câmara (peça 124) , mediante o qual esta Corte de Contas, ao apreciar estes autos de Representação, decidiu, entre outros encaminhamentos, rejeitar em parte as razões de justificativa apresentadas pelos ora embargantes e aplicar-lhes multa no valor individual de R$ 6.500,00, R$ 7.000,00 e R$ 6.500,00, respectivamente.
2.	Tal desfecho processual teve como causa o cometimento de irregularidades, pela Comissão Permanente de Licitação do Município de Quixaba-PB, na condução da Concorrência 001/2015, voltada à execução de sistema de esgotamento sanitário naquela edilidade. Referidas irregularidades consistiram nas exigências que seguem detalhadas abaixo, consideradas desarrazoadas pelo TCU e feitas sem as devidas justificativas, tendo sido as duas primeiras destacadas no Voto que fundamenta a deliberação ora embargada, pois as considerei mais graves:
	a) comprovação de índices financeiros incompatíveis com os praticados na administração pública para fins de qualificação econômico-financeira, a exemplo do Endividamento Total menor ou igual a 0,2 e o de Solvência Geral maior ou igual a 4,5, contrariando o disposto no artigo 31, §§ 1º e 5º, da Lei 8.666, de 21/6/1993, e a jurisprudência desta Corte de Contas (subitem 5.1.3.4.1 do Edital da Concorrência 001/2015) ;
	b) comprovação de capacidade técnico-operacional mediante o estabelecimento de percentuais mínimos superiores a 50% dos quantitativos dos itens de maior relevância da obra ou serviço licitado, contrariando entendimento defendido por este Tribunal a partir de interpretação do art. 37, inciso XXI, da Constituição Federal de 1988 em conjunto com os arts. 3º, § 1º, inciso I, e 30, inciso II, da Lei Geral de Licitações e Contratos Administrativos (subitem 5.1.4.2 do edital) ;
	c) declaração de que a licitante estivesse devidamente cadastrada no órgão licitante, contrariando o § 1º do art. 22 da Lei 8.666/1993 e a jurisprudência do Tribunal, já que a licitação se tratava de concorrência, da qual, segundo prevê o mencionado dispositivo legal, quaisquer interessados que comprovem possuir os requisitos mínimos de qualificação poderiam participar (subitem 3.1 do edital) ;
	d) apresentação de cópia da carteira profissional do contador responsável pelo balanço financeiro, documento não previsto entre os elencados no art. 31 da Lei 8.666/1993, e que contribuiu para a inabilitação da empresa autora da persente Representação, quando simples diligência poderia ter solucionado a questão, conforme preconiza o § 3º do art. 43 da aludida lei (subitem 5.1.3.3 do edital) ;
	e) reconhecimento de firma em cartório para declarações e documentos apresentados, o que somente poderia ser imposto, conforme entendimento desta Corte, nos casos em que haja previsão legal expressa ou dúvida quanto à autenticidade da assinatura (subitens 5.1.5, 5.1.6, 5.1.7, 5.1.8, 5.1.9, 5.1.10, 5.1.11 e 5.1.12 do edital) ;
3.	Além das exigências desarrazoadas relacionadas acima, houve também o cometimento de outras duas irregularidades, as quais podem ser assim sintetizadas:
	a) ausência de republicação do edital e reabertura dos prazos legais após alteração dos critérios de habilitação do Edital da Concorrência 001/2015, o que teria contrariado o previsto no art. 21, § 4º, da Lei 8.666/1993 e a jurisprudência do TCU;
	b) descumprimento do devido processo legal, dada a ausência de juntada e de análise de recurso impetrado pela empresa Coenco Construções Empreendimentos e Comércio Ltda. (CNPJ 00.431.864/0001-68) contra sua inabilitação na Concorrência 001/2015, além da não atribuição do efeito suspensivo decorrente do requerimento, contrariando o art. 109, §§ 2º e 4º, da Lei 8.666/1993, tendo sido essa irregularidade, quando do julgamento desta Representação (Acórdão 9859/2019-TCU-Segunda Câmara) , atribuída exclusivamente à Sra. Denize Torres Candeia Guedes, que acabou sendo apenada com a maior multa.
4.	Na presente etapa processual, após transcrever a deliberação embargada, os recorrentes apresentam as seguintes alegações:
"II - DA CONTRADIÇÃO
Para fundamentar a rejeição da defesa, em seu Voto, o Eminente Relator, destacou que rejeitava parcialmente a defesa quanto as supostas irregularidades, citada nas alíneas a) e b) :
a) exigência, no subitem 5.1.3.4.1 do Edital da Concorrência 001/2015, sem as devidas justificativas, de comprovação de índices financeiros incompatíveis com os praticados na administração pública para fins de qualificação econômico-financeira, a exemplo do Endividamento Total menor ou igual a 0,2 e o de Solvência Geral maior ou igual a 4,5, contrariando o disposto no artigo 31, §§ 1º e 5º, da Lei 8.666/1993, e a jurisprudência desta Corte de Contas;
b) exigência, no subitem 5.1.4.2 daquele mesmo edital, de comprovação de capacidade técnico-operacional mediante o estabelecimento de percentuais mínimos superiores a 50% dos quantitativos dos itens de maior relevância da obra ou serviço licitado, contrariando entendimento defendido por este Tribunal a partir de interpretação do art. 37, inciso XXI, da Constituição Federal de 1988 em conjunto com os arts. 3º, § 1º, inciso I, e 30, inciso II, da Lei Geral de Licitações e Contratos Administrativos.
No Voto, fundamenta que, como havia sido protocolado Recurso administrativo, noticiando tais falhas, os responsáveis teriam ciência das irregularidades, e fundamenta neste fato a culpabilidade dos mesmos. Vejamos:
5. Nesses dois casos, convém frisar, houve impugnação aos termos do edital. Em relação ao primeiro deles, inclusive, o ato impugnatório (peça 1, p. 188-190) fez expressa menção a decisões do TCU contrárias à exigência então questionada, o que, no entanto, foi ignorado tanto pelos membros da Comissão de Licitação do Município de Quixaba-PB, Srs. Marcone Lopes, Ana Gerlane e Denize Torres, quanto pelo parecerista jurídico daquela municipalidade, Sr. Paulo Cesar.
Porém, mais a frente reconhece categoricamente, em seu Voto que os embargantes não possuíam ciência do recurso administrativo, fato que corresponde com a verdade dos autos e fatos, e, desta feita, superada esta contradição, fica insubsistente a argumentação de culpabilidade dos responsáveis. Vide transcrição do voto:
8. Como única ressalva ao exame empreendido pela unidade técnica, entendo que não somente a Sra. Ana Gerlane, mas também o Sr. Marcone Lopes deve ter suas razões de justificativa acolhidas em relação à última impropriedade listada nos autos, qual seja, ausência de juntada e de análise de recurso impetrado pela empresa Coenco contra sua inabilitação, além da não atribuição do efeito suspensivo decorrente do requerimento, contrariando o art. 109, §§ 2º e 4º, da Lei 8.666/1993.
9. Alega esse responsável que, na condição de membro da Comissão de Licitação do Município de Quixaba-PB, não teria tomado conhecimento do referido recurso impetrado pela empresa Coenco contra sua inabilitação, o que se corrobora pela informação constante nos autos segundo a qual, por meio do endereço eletrônico administracao@quixaba.pb.gov.br, a Sra. Denize Torres teria esclarecido à aludida licitante que "Devido ao atestado médico da servidora Ana Gerlane, presidente da Comissão de Licitação, que passou recentemente por procedimento cirúrgico, todos os atos do processo relativo a concorrência 001/2015 estão paralisados. Após o resultado preliminar da habilitação (sic) e eventuais interposições de recursos não foram julgadas ainda pela comissão, não existindo quaisquer atos após essa fase, restando pendente ainda a apreciação de possíveis recursos de inabilitação e julgamento definitivo por parte da comissão." (peça 8, p. 110) . 10. Some-se a isso o fato de não haver nos autos prova de que, uma vez superada a anunciada paralisação de todos os atos do processo relativo à Concorrência 001/2015, tenha o Sr. Marcone Lopes tomado efetivo conhecimento do recurso impetrado pela empresa Coenco.
III - DA OMISSÃO
Os índices contábeis e exigências de quantitativos foram apontados pelo setor contábil do município e pelo pessoal da engenharia, fato que exclui a culpabilidade e a presença de erro grosseiro por parte dos responsáveis embargantes, e, o Acórdão e Voto é omisso quanto a demonstração de que as falhas eram grosseiras e de fácil percepção pela comissão, bem como não aponta o elemento subjetivo da conduta dos embargantes, NEXO DE CAUSALIDADE, CULPABILIDADE e REPROVABILIDADE DA CONDUTA.
Ao avaliar a REPROVABILIDADE DA CONDUTA, destacamos que juntamos na peça 115, a prova que as falhas apontadas advieram por ato da contabilidade e do setor de engenharia, induzindo a erro a comissão.
Assim, no sentir da defesa a reprovabilidade é mínima ante a verificação que até mesmo técnicos das áreas específicas requerem tal inserção de regras.
O NEXO DE CAUSALIDADE é o liame entre o agir do responsável e o resultado. É necessário que se evidencie a correlação entre a conduta e o resultado, demonstrando-se ter agido o agente ao menos com culpa, indaga-se, onde estaria o ato imprudente e ou negligente caracterizador da culpa, dos embargantes.
Neste sentido destacamos que a portaria Adplan n. 1/2010 que regulamenta os procedimentos de auditoria, deste E. TCU, traz as seguintes orientações sobre o tema:
95. O nexo de causalidade é o aspecto da responsabilização mais difícil de ser caracterizado e, portanto, o mais fácil de ser atacado quando da interposição de recursos às deliberações do Tribunal.
96. A demonstração da culpa é essencial, para que se possa demonstrar o nexo de causalidade. A inexistência de nexo de causalidade significa que o gestor não pode ser responsabilizado pelo resultado.
A CULPABILIDADE, vocábulo culpabilidade é encontrado em todos os manuais de Direto Penal. Costuma-se dizer que a culpabilidade é a reprovabilidade da conduta do agente, um juízo de censura em relação ao ato praticado ou que deixou de ser praticado por quem tinha o dever de fazê-lo.
Na terminologia penal, diz-se que é um juízo de reprovação pessoal sobre a conduta típica (comportamento humano que é descrito pela lei como infração penal) e antijurídica (ilícita) . Sob essa ótica, a culpabilidade surge como um pressuposto para a aplicação da pena. Assim, é possível que o agente, mesmo que tenha praticado um ato descrito como crime (típico) e ilícito (contrário ao ordenamento jurídico, sem uma causa de exclusão de ilicitude) , não responda penalmente pelo crime que praticou. Isso ocorrerá se ele estiver amparado por uma das três excludentes de culpabilidade:
A) inimputabilidade;
B) potencial desconhecimento da ilicitude;
C) inexigibilidade de conduta diversa.
No âmbito do TCU, a ideia de valoração do grau de censura da conduta do agente pode ser constatada em diversas deliberações. Por vezes, aponta-se que o ato foi praticado em desconformidade com a lei, que houve uma irregularidade, sinaliza-se para a presença de culpa, ocasionalmente leve ou levíssima, mas, pela análise das diversas circunstâncias do caso concreto, conclui-se que não há censura suficiente para apenar a pessoa.
É o que se extrai, por exemplo, da conclusão do Voto condutor do Acórdão 662/2003-TCU-Plenário, quando o Relator, após registrar várias atenuantes, afirmou: 'ante este quadro, creio que a conduta do responsável, embora irregular, não possui culpabilidade suficiente para ensejar aplicação de multa'. Com efeito, o exame da jurisprudência do TCU revela que são considerados vários fatores no exame da conduta do agente e do grau de reprovação do ato que praticou. Por vezes, são considerados pareceres, dificuldades na interpretação da norma, a própria gravidade da conduta frente à gestão dos recursos, a existência de diversas soluções possíveis, o confronto de princípios em jogo.
Diversas dessas circunstâncias acabam constituindo um conjunto de elementos para a aferição da boa-fé daquele que praticou o ato, conceito aberto que tem sido ponderado para fins de aplicação de sanção.
IV - DA APLICAÇÃO DO ARTIGO 22 DA LINDB
Alguns Juízos que, em razão da morosidade própria à burocracia, são formados sempre retrospectivamente, muitas vezes, anos após a conduta. O distanciamento temporal, contudo, turva a avaliação, propicia o seu enviesamento. Oblitera circunstâncias que não podem ser desconsideradas pelos órgãos de controle.
Nesse cenário é que vem o artigo 22 da Lei 13.655/2018, da denominada Lei da Segurança para a Inovação Pública. Dispõe o texto normativo que, 'na interpretação de normas sobre gestão pública, serão considerados os obstáculos e as dificuldades reais do gestor e as exigências das políticas públicas a seu cargo, sem prejuízo dos direitos dos administrados'. Cuida-se de prescrição que incorpora o pragmatismo ao âmbito do Direito Administrativo sancionador.
Assim é que, com base nessas perspectivas, o exercício do controle deve ser orientado por soluções pragmáticas, predicadoras da avaliação no contexto no qual a conduta examinada foi praticada - o que impõe a interpretação conjunta do dispositivo comentado com o artigo 22 da própria Lei 13.655/2018. Afinal, se, no Direito, vigora, com predominante aceitação, o brocardo tempus regit actum, no que respeita a vigência da lei no tempo, outro não pode ser o viés interpretativo que deve nortear aqueles que aplicam a norma ao apreciarem os atos dos agentes públicos.
Especificando esse racional, o dispositivo que ora se comenta, em seu parágrafo 1º, prescreve que, 'em decisão sobre regularidade de conduta ou validade de ato, contrato, ajuste, processo ou norma administrativa, serão consideradas as circunstâncias práticas que houverem imposto, limitado ou condicionado a ação do agente'.
Temos que tal parágrafo sofistica a teoria das nulidades dos atos administrativos, especificamente no que respeita a responsabilização dos agentes públicos envolvidos. Explicamos.
É que, se, de um lado, o ordenamento jurídico já evoluiu, no que toca à teoria da nulidade dos atos administrativos, para proteger o particular de boa-fé que se relaciona com a administração pública, pautado na confiança legítima (viés subjetivo da segurança jurídica) , positivada, por exemplo, nos artigos 54 da Lei 9.784/1999 e 59, parágrafo único, da Lei 8.666/1993 - já contando, inclusive, com o beneplácito doutrinário e do STF (Vide STF. ACO nº 79/MT, Rel. Min. Cezar Peluso. DJ, 25 maio 2012) , de outro, ainda existia uma lacuna a propósito da responsabilização do agente público que participou no ato nulo.
É, pois, nesse quadrante, que deve ser interpretado o referido parágrafo. Deve-se evitar que o agente público, que exerce regularmente o seu mister, seja sancionado pura e simplesmente por ter participado de um ato que vier a ser declarado nulo.
Daí a razão pela qual tal previsão deve ser interpretada em conjunto com o disposto no artigo 28 da própria Lei 13.655/2018, de acordo com o qual 'o agente público responderá pessoalmente por suas decisões ou opiniões técnicas em caso de dolo ou erro grosseiro'. É dizer: o agente público só será responsabilizado na hipótese de ter colaborado, com dolo ou erro grosseiro, para decretação da nulidade, considerando-se as circunstâncias práticas que houverem imposto, limitado ou condicionado sua atuação.
O parágrafo 2º do dispositivo comentado dispõe que, 'na aplicação de sanções, serão consideradas a natureza e a gravidade da infração cometida, os danos que dela provierem para a administração pública, as circunstâncias agravantes ou atenuantes e os antecedentes do agente'. Numa leitura mais açodada, poder-se-ia cogitar-se de que se trata, simplesmente, de prescrição que visa a transpor o racional do Direito Penal para o Direito Administrativo sancionador. Não é disso que se trata. Na verdade, a sua lógica é um tanto mais sofisticada." (peça 127, p. 2-9; negritos constam no original) 
5.	Com base nessa argumentação, os recorrentes encerram seus embargos com o seguinte pedido:
"Para que seja sanada a contradição e omissão, para indicar o elemento subjetivo que importa em motivação para a responsabilização dos embargantes, e, após saneamento verificando inexistir tal elemento, e, ou existido, seja de pequena valoração negativa das condutas, seja julgada improcedente a reponsabilidade dos embargantes pelos fatos apontados, extinguindo as multas e ou reduzindo-as [para] R$ 1.000,00 (...) ." (peça 127, p. 10) .
	É o Relatório.

Carlos Augusto Pinheiro Cavalcante Júnior (OAB/PB 13.676) e Joanilson Guedes Barbosa (OAB/PB 13.295), representando Ana Gerlane da Silva Formiga, Denize Torres Candeia Guedes e Marcone Macário Lopes (procurações e substabelecimento às peças 53, 55, 105 e 113).

Não atuou.

REPRESENTAÇÃO. LICITAÇÃO NO MUNICÍPIO DE QUIXABA-PB COM PREVISÃO DE APORTE DE RECURSOS FEDERAIS. RESTRIÇÃO INDEVIDA À COMPETITIVIDADE DO CERTAME. RESPONSABILIDADE DOS MEMBROS DA COMISSÃO PERMANENTE DE LICITAÇÃO E DO PARECERISTA JURÍDICO DO MUNICÍPIO. REPRESENTAÇÃO PARCIALMENTE PROCEDENTE. APLICAÇÃO DE MULTA AOS REFERIDOS AGENTES. EMBARGOS DE DECLARAÇÃO. INEXISTÊNCIA DE QUALQUER VÍCIO NA DELIBERAÇÃO EMBARGADA. DECLARATÓRIOS CONHECIDOS, PORÉM IMPROVIDOS QUANTO AO MÉRITO.

REPRESENTAÇÃO (REPR)

não atuou.

Conforme consignado no Relatório precedente, trata-se de Representação, ora em fase de Embargos de Declaração opostos, em petição única (peça 127) , por Ana Gerlane da Silva Formiga, Denize Torres Candeia Guedes e Marcone Macário Lopes em face do Acórdão 9859/2019-TCU-Segunda Câmara (peça 124) , mediante o qual esta Corte de Contas decidiu, entre outros encaminhamentos, rejeitar em parte as razões de justificativa apresentadas pelos ora embargantes e aplicar-lhes multa no valor individual de R$ 6.500,00, R$ 7.000,00 e R$ 6.500,00, respectivamente, em razão de irregularidades por eles cometidas na condução da Concorrência 001/2015 lançada pelo Município de Quixaba-PB com vistas à execução de sistema de esgotamento sanitário naquela edilidade.
2.	Quanto à admissibilidade dos declaratórios em tela, considero preenchidos os requisitos constantes do art. 34 da Lei Orgânica deste Tribunal, combinado com o art. 287 do Regimento Interno desta Casa, cabendo, portanto, conhecer do recurso.
3.	Relativamente ao mérito, manifesto-me, desde já, contrário a quaisquer das pretensões dos embargantes, o que faço pelas razões que passo a aduzir.
4.	Registre-se, primeiramente, que a contradição aventada pelos recorrentes decorre da confusão por eles feita entre duas ferramentas de contestação previstas na Lei 8.666, de 21/6/1993, quais sejam, (i) a impugnação a edital, prevista no art. 41, § 1º, do aludido diploma, e (ii) o recurso contra habilitação ou inabilitação do licitante, positivada no art. 109, inciso I, alínea "a" daquela lei.
5.	Dito isso, esclareça-se que realmente me manifestei favoravelmente à não responsabilização da Sra. Ana Gerlane da Silva Formiga e do Sr. Marcone Macário Lopes em relação à "ausência de juntada e de análise de recurso impetrado pela empresa Coenco contra sua inabilitação, além da não atribuição do efeito suspensivo decorrente do requerimento, contrariando o art. 109, §§ 2º e 4º, da Lei 8.666/1993" (excerto do voto condutor do Acórdão 9859/2019-TCU-Segunda Câmara, peça 125, p. 2, item 8; negritos não constam no original) .
6.	Esse entendimento, entretanto, em nada se confunde com o juízo de valor que fiz na ocasião acerca do fato de os quatro responsáveis arrolados nos autos terem sido provocados, em sede de impugnação ao Edital da Concorrência 001/2015, a refletir sobre a não razoabilidade de algumas das exigências contidas no referido edital, cabendo, inclusive, ressaltar que, em relação a uma delas, o ato impugnatório (peça 1, p. 188-190) fez expressa menção a decisões do TCU contrárias à previsão editalícia então questionada, o que, no entanto, foi ignorado pela Comissão de Licitação do Município de Quixaba-PB e pelo parecerista jurídico daquela municipalidade.
7.	Rejeito, portanto, a tese de que haveria contradição no Acórdão 9859/2019-TCU-Segunda Câmara.
8.	Aquele mesmo conhecimento, por parte dos responsáveis em epígrafe, da existência de decisões do TCU contrárias ao que se exigiu na Concorrência 001/2015, somado aos demais fundamentos invocados pela Secretaria do TCU no Estado de Pernambuco (SEC/PE) à peça 110 e por este relator no Voto de peça 125, permite refutar o segundo argumento suscitado nos embargos ora em exame no sentido de que o Acórdão 9859/2019-TCU-Segunda Câmara e seu respectivo Voto teriam sido omissos "quanto à demonstração de que as falhas eram grosseiras e de fácil percepção pela comissão", e não teriam apontado "o elemento subjetivo da conduta dos embargantes, NEXO DE CAUSALIDADE, CULPABILIDADE e REPROVABILIDADE DA CONDUTA" (peça 127, p. 5) .
9.	Por oportuno, colaciono abaixo os fundamentos do Acórdão 9859/2019-TCU-Segunda Câmara que, em minha opinião, refutam a tese de omissão aventada por Ana Gerlane da Silva Formiga, Denize Torres Candeia Guedes e Marcone Macário Lopes na presente etapa processual:
"Relatório do Acórdão 9859/2019-TCU-Segunda Câmara
"Inicio este Relatório transcrevendo, com alguns ajustes de forma e fundamentado no inciso I do § 3º do art. 1º da Lei 8.443, de 16/7/1992, parte da instrução elaborada no âmbito da Secretaria do TCU no Estado de Pernambuco (SEC-PE) e autuada como peça 110:
 (...) 
13. Quanto ao: 
a) item 5.1.3.4.1, o qual estabeleceu, sem as devidas justificativas, índices financeiros incompatíveis com os praticados na administração pública para fins de qualificação econômico-financeira, a exemplo do Endividamento Total menor ou igual a 0,2 e o de Solvência Geral maior ou igual a 4,5, contrariando o disposto no artigo 31, §§ 1º e 5º, da Lei 8.666/1993, e a jurisprudência desta corte (Acórdãos 2299/2011, Rel. Marcos Bemquerer, 213/2011, Rel. Augusto Nardes, 326/2010, Rel. Benjamin Zymler, 291/2007, Rel. Guilherme Palmeira, 1110/2007, Rel. Augusto Sherman, 779/2005, Rel. Valmir Campelo, e 628/2014, Rel. José Múcio, todos do TCU-Plenário) ;
 (...) 
Análise Técnica
13.7 Os parágrafos 1º e 5º do artigo 31 da Lei 8.666/1993 são claros no sentido de que a comprovação de boa situação financeira da empresa deve ser feita de forma objetiva, através do cálculo de índices contábeis previstos no edital e devidamente justificados no processo administrativo, vedada a exigência de índices e valores não usualmente adotados para a correta avaliação de situação financeira suficiente ao cumprimento das obrigações decorrentes da licitação.
13.8 Ocorre que os índices exigidos no item 5.1.3.4.1 (Endividamento Total menor ou igual a 0,2 e Solvência Geral maior ou igual a 4,5) destoam muito daqueles usualmente adotados. 
13.9 Segundo entendimento desta corte, é razoável, como requisito de habilitação econômico-financeira para contratação de serviços de mão de obra terceirizada, a exigência de índice de endividamento total menor ou igual a 0,6, desde que devidamente justificada no processo (Acórdão 628/2014-TCU-Plenário, Rel. José Múcio Monteiro) .
13.10 São várias as decisões que destacam a necessidade de compatibilidade dos índices com a realidade do mercado. O Acórdão 2229/2011-TCU-Plenário discorre que:
 (...) 
13.11 A incompatibilidade dos índices foi inclusive motivo de impugnação do edital, quando a empresa representante alertou à comissão de licitação, de maneira pormenorizada, sobre a incoerência da exigência, alertando inclusive sobre a falta de justificativa para tal (peça 1, p. 188-190) .
13.12 Desse modo, não há como acolher as razões de justificativa apresentadas, sobretudo o argumento dos responsáveis de que não possuíam 'aprofundado conhecimento contábil', já que a situação lhes foi alertada em impugnação. Mesmo após tomarem conhecimento da discrepância das exigências, mantiveram os índices nos patamares previamente estabelecidos, o que acabou contribuindo para a inabilitação de diversas empresas no certame, dentre as quais a Coenco Construções, a Conserv Construções e a Viga Engenharia (peça 7, p. 126 e 127) .
13.13 Como consequência, esta e outras exigências, cujas razões de justificativas serão tratadas mais adiante, resultaram na ausência de competitividade do certame. Das sete empresas participantes e que entregaram a documentação habilitatória, apenas uma foi considerada qualificada, a empresa Soconstroi Construções e Comércio Ltda., que apresentou proposta com preço total (R$ 2.820.410,27) , apenas 2,15% inferior ao previsto no orçamento, R$ 2.882.356,02 (peça 1, p. 84) .
 (...) 
14. Quanto ao:
b) item 3.1, relacionado com a exigência de declaração de que a licitante estivesse devidamente cadastrada no órgão licitante, contrariando o § 1º do art. 22 da Lei 8.666/1993 e a jurisprudência do Tribunal (Acórdão 108/1999-TCU-Plenário, Rel. Walton Alencar) , já que a licitação se tratava de concorrência, onde quaisquer interessados que comprovem possuir os requisitos mínimos de qualificação poderiam participar;
 (...) 
Análise Técnica 
14.5 Em que pese a alegação dos responsáveis de que nenhuma empresa tenha sido desclassificada ou impedida de participar do certame em decorrência do descumprimento do item 3.1 do edital, a exigência vai de encontro ao que estabelece o § 1º do art. 22 da Lei 8.666/1993 e a jurisprudência do Tribunal (Acórdão 108/1999-TCU-Plenário, Rel. Walton Alencar) .
14.6 A licitação tratava-se de concorrência, onde, segundo a norma, quaisquer interessados que comprovem possuir os requisitos mínimos de qualificação poderiam participar. A exigência prévia de declaração de que a licitante estivesse devidamente cadastrada no órgão licitante, pode, de fato, inibir a participação de eventuais interessadas, já que na concorrência a apresentação da documentação exigida pode ser efetuada até a fase de habilitação.
14.7 A falha também foi motivo de impugnação do edital (peça 1, p. 180-183) . Todavia, a comissão, com a anuência da assessoria do município, decidiu por manter o dispositivo no edital da Concorrência 001/2015 (peça 2, p. 43) , que, em conjunto com as demais cláusulas restritivas, afastaram inteiramente a competitividade do certame.
 (...) 
15. Quanto ao:
c) item 5.1.3.3, prevendo a apresentação de cópia da Carteira Profissional do Contador, responsável pelo Balanço Financeiro, documento não previsto entre os elencados no art. 31 da Lei 8.666/1993, e que contribuiu para a inabilitação da representante, quando simples diligência poderia ter solucionado a questão, conforme preconiza o § 3º do art. 43 da Lei 8.666/1993;
 (...) 
Análise Técnica
15.4 Convém ressaltar inicialmente que o cerne da ocorrência relatada não está tão somente na legitimidade ou não de se exigir no edital a apresentação da cópia da carteira profissional do contador responsável pela elaboração dos balanços financeiros de empresa participante, mas na não adoção de simples diligência que pudesse solucionar a questão em casos de não apresentação do documento, conforme preconiza o § 3º do art. 43 da Lei 8.666/1993.
15.5 O entendimento desta corte é claro no sentido de que, ao abrir mão da diligência prevista no mencionado dispositivo, a comissão de licitação pode propiciar a frustração do caráter competitivo do certame, princípio que deve reger as licitações na administração pública (Acórdão 616/2010-TCU-Plenário, Rel. Raimundo Carreiro) .
 (...) 
15.6 Embora exista a faculdade para a realização da diligência preconizada legalmente, no caso em que a decisão adotada possa resultar em prejuízo ao interesse coletivo, é dever da administração realizar a diligência. 
15.7 No caso em tela, a decisão de não diligenciar contribuiu para a habilitação de apenas uma empresa e indubitavelmente concorreu para a supressão da competição do certame. A simples realização de diligência poderia ter solucionado eventual falha sanável, meramente formal, e ter preservado o objetivo maior da licitação, qual seja, a busca pela proposta mais vantajosa, conforme preconiza a legislação e a jurisprudência.
 (...) 
16. Quanto ao:
d) item 5.1.4.2, que trata da exigência de comprovação de capacidade técnico-operacional mediante o estabelecimento de percentuais mínimos acima de 50% dos quantitativos dos itens de maior relevância da obra ou serviço licitado, contrariando o entendimento do TCU no sentido de que tal capacidade não deve ser aferida desse modo - exceto em casos excepcionais, cujas justificativas deverão estar tecnicamente explicitadas -, em obediência ao art. 37, inc. XXI, da Constituição Federal de 1988, c/c os arts. 3º, § 1º, inc. I, e 30, inc. II, da Lei 8.666/1993 (Súmula TCU 263 e Acórdãos 3104/2013, Rel. Valmir Campelo, e 244/2015, Rel. Bruno Dantas, ambos do TCU-Plenário) ;
 (...) 
Análise Técnica
16.3 Observa-se que as razões apresentadas dos responsáveis se restringem a alegar que 'a lei não delimitaria percentuais para a exigência de comprovação de capacidade técnica-operacional', não trazendo quaisquer justificativas para a exigência de comprovação de capacidade técnico operacional em percentual superior a 50% de quantitativo de item relacionado na planilha.
16.4 Conforme alega o representante, no caso do item 'Aterro Apiloado em camada de 20cm', por exemplo, a quantidade exigida para comprovação técnica-operacional refere-se a aproximadamente 70% dos quantitativos de serviços a serem executados relacionados na planilha (peça 1, p. 12 e 90) .
16.5 Ocorre que é entendimento pacífico do TCU que os quantitativos necessários para fins de verificação da capacidade técnica da licitante devem existir, porém não podem ser superiores a 50% do quantitativo estimado previsto no edital, salvo em caso excepcionais, cujas justificativas devem estar tecnicamente explicitadas.
 (...) 
16.6 O item também foi motivo de impugnação do edital (peça 1, p. 178-179) . Todavia, a comissão, com a participação da assessoria jurídica do município, decidiu, sem quaisquer justificativas técnicas, por manter o dispositivo no edital da Concorrência 001/2015 (peça 2, p. 43) , que, em conjunto com as demais cláusulas restritivas, afastaram inteiramente a competitividade do certame.
 (...) 
17. Quanto ao:
e) itens 5.1.5, 5.1.6, 5.1.7, 5.1.8, 5.1.9, 5.1.10, 5.1.11 e 5.1.12, os quais exigem que as declarações/documentos apresentados pela licitante contivessem firmas reconhecidas em cartórios, imposição que apenas pode ser feita em casos de dúvida da autenticidade da assinatura ou de previsão legal, conforme entendimento desta Corte, a exemplo do Acórdão 291/2014-TCU-Plenário, Rel. Augusto Sherman.
 (...) 
Análise Técnica
17.3 Conforme entendimento deste Tribunal, a exigência de que as declarações/documentos apresentados pela licitante contenham firmas reconhecidas em cartórios apenas pode ser feita em caso de dúvida da autenticidade da assinatura (Acórdão 291/2014-TCU-Plenário, Rel. Augusto Sherman; Acórdão 3966/2009-TCU-Segunda Câmara, Rel. Benjamin Zymler) .
17.4 Além disso, a jurisprudência desta Corte considera restritiva à competitividade cláusula que exija a apresentação de documentação com firma reconhecida, sendo indevida, portanto eventual inabilitação de empresa em decorrência do não reconhecimento em cartório (Acórdão 291/2014-TCU-Plenário e Acórdão 1301/2015-TCU-Plenário, ambos de relatoria do ministro Augusto Sherman) .
17.5 No entanto, em que pese a questão ter sido impugnada (peça 2, p. 4-7) , a comissão decidiu por manter o dispositivo no edital da Concorrência 001/2015 (peça 2, p. 43) , que acabou contribuindo para a restrição à competitividade, inclusive inabilitando uma empresa, a Gopan Construções, por não ter atendido, dentre outros, os itens 5.1.5, 5.1.6, 5.1.7, 5.1.8, 5.1.9, 5.1.10, 5.1.11 e 5.1.12 do edital (peça 7, p. 131) .
 (...) 
18. Quanto às:
12.1.2. Ausências de republicação do edital e reabertura dos prazos legais após alteração dos critérios habilitatórios, o que teria contrariado o previsto no § 4º, art. 21, da Lei 8.666/1993 e a jurisprudência do TCU (Acórdão 808/2003-TCU-Plenário, Rel. Benjamin Zymler, 1.391/2009-TCU-Plenário, Rel. Marcos Bemquerer, e 5.298/2013-TCU-2ª Câmara, Rel. Ana Arraes) ;
 (...) 
Análise Técnica
18.4 Verifica-se que a Jurisprudência do TCU entende que não encontra amparo a exigência de certidão negativa de protesto como critério de habilitação, por considerar que tal documento não está incluído no rol exaustivo disciplinado nos artigos 27 a 33 da Lei 8.666/1993 e pode causar restrição indevida à competição do certame (Acórdão 808/2003-TCU-Plenário, Rel. Benjamin Zymler; 1.391/2009-TCU-Plenário, Rel. Marcos Bemquerer; 5.298/2013-TCU-2ª Câmara, Rel. Ana Arraes; e Acórdão 2375/2015-TCU-Plenário, Rel. Weder de Oliveira) .
 (...) 
18.7 Isoladamente, esta irregularidade não parece se revestir de tal gravidade que pudesse comprometer o procedimento licitatório ou resultar na proposição de multas aos responsáveis envolvidos.
18.8 No entanto, em conjunto com as demais irregularidades de maior gravidade, analisadas em outros pontos desta instrução, acabaram por frustrar absolutamente a competitividade do procedimento licitatório, resultando na habilitação e na oferta de proposta por apenas uma empresa.
 (...) 
É o Relatório."
Voto do Acórdão 9859/2019-TCU-Segunda Câmara
"3. Quanto ao mérito, manifesto-me, desde já, de pleno acordo com o encaminhamento sugerido pela unidade técnica regional no sentido de se considerar revel, para todos os efeitos, o Sr. Paulo Cesar Leite, rejeitar parcialmente as razões de justificativa apresentadas pelas Sras. Ana Gerlane da Silva Formiga e Denize Torres Candeia Guedes e pelo Sr. Marcone Macário Lopes e aplicar a esses quatro responsáveis a multa prevista no art. 58, inciso II, da Lei 8.443, de 16/7/1992.
4. Com efeito, esses agentes públicos não lograram descaracterizar, em sede de audiência, a maior parte das irregularidades que lhes estão sendo atribuídas, das quais destaco duas, por considerá-las mais graves, quais sejam:
a) exigência, no subitem 5.1.3.4.1 do Edital da Concorrência 001/2015, sem as devidas justificativas, de comprovação de índices financeiros incompatíveis com os praticados na administração pública para fins de qualificação econômico-financeira, a exemplo do Endividamento Total menor ou igual a 0,2 e o de Solvência Geral maior ou igual a 4,5, contrariando o disposto no artigo 31, §§ 1º e 5º, da Lei 8.666/1993, e a jurisprudência desta Corte de Contas;
b) exigência, no subitem 5.1.4.2 daquele mesmo edital, de comprovação de capacidade técnico-operacional mediante o estabelecimento de percentuais mínimos superiores a 50% dos quantitativos dos itens de maior relevância da obra ou serviço licitado, contrariando entendimento defendido por este Tribunal a partir de interpretação do art. 37, inciso XXI, da Constituição Federal de 1988 em conjunto com os arts. 3º, § 1º, inciso I, e 30, inciso II, da Lei Geral de Licitações e Contratos Administrativos.
5. Nesses dois casos, convém frisar, houve impugnação aos termos do edital. Em relação ao primeiro deles, inclusive, o ato impugnatório (peça 1, p. 188-190) fez expressa menção a decisões do TCU contrárias à exigência então questionada, o que, no entanto, foi ignorado tanto pelos membros da Comissão de Licitação do Município de Quixaba-PB, Srs. Marcone Lopes, Ana Gerlane e Denize Torres, quanto pelo parecerista jurídico daquela municipalidade, Sr. Paulo Cesar.
6. Como resultado das exigências desarrazoadas lançadas no Edital da Concorrência 001/2015, acabaram sendo inabilitadas seis das sete empresas que participaram do certame (Ata referente à fase de habilitação juntada à peça 7, p. 125-127) , restando apenas a empresa Soconstroi Construções e Comércio Ltda., cuja proposta de preço (peça 7, p. 134-155) , no valor total de R$ 2.820.410,27, ofertou desconto de apenas 2,15% em relação aos R$ 2.882.356,02 orçados pelo Município de Quixaba-PB (peça 1, p. 84) .
7. Diante disso, na linha do que concluiu a SEC-PE, entendo que as irregularidades apontadas nestes autos de Representação, quando analisadas em conjunto, mesmo que algumas delas possam isoladamente ser consideradas de menor gravidade, restringiram indevidamente a competitividade da licitação, justificando, por conseguinte, a apenação dos envolvidos mediante aplicação da multa pecuniária prevista no art. 58, inciso II, da Lei Orgânica deste Tribunal."
10.	Tal fundamentação evidencia a reprovabilidade da conduta dos envolvidos, inclusive para fins de apenação sob a ótica do Decreto-Lei 4.657, de 4/9/1942 (Lei de Introdução às Normas do Direito Brasileiro - Lindb) , com a redação dada pela Lei 13.655, de 25/4/2018, parecendo-me desnecessário tecer quaisquer explicitações adicionais dessa reprovabilidade, as quais caracterizariam, na verdade, rediscussão de mérito do Acórdão 9859/2019-TCU-Segunda Câmara, possibilidade inapropriada em sede de embargos, segundo pacífica jurisprudência pátria. Nesse sentido, cito os Acórdãos 2.391/2019, 2.928/2019, 2.690/2019, 2.170/2019, 2.909/2017, 2.608/2017 e 2.367/2017 proferidos pelo Plenário desta Corte de Contas, este último de minha relatoria e os demais relatados pelos Ministros Augusto Nardes, Benjamin Zymler, Ana Arraes, Raimundo Carreiro, André Luís de Carvalho e Augusto Sherman Cavalcanti, respectivamente, podendo ser mencionados também alguns precedentes do Supremo Tribunal Federal, quais sejam, ACO 1062 AgR-ED-ED/DF de 20/4/2017, Inq 3983 ED/DF de 2/6/2016 e ACO 312 ED/BA de 7/10/2015, todos de Plenário, relatores os Ministros Edson Fachin, Teori Zavascki e Luiz Fux.
11.	Permito-me, por fim, deixar consignada minha percepção de que, nos presentes autos, os elementos substanciais para o adequado deslinde do feito foram suficientemente discutidos, na amplitude e na profundidade indispensáveis para a perfeita formação da convicção do órgão julgador, contendo o Acórdão 9859/2019-TCU-Segunda Câmara os necessários fundamentos pelos quais esta Corte decidiu as questões que lhe foram submetidas.
12.	Nessas circunstâncias, resta conhecer dos embargos em tela, para, no mérito, rejeitá-los.
	Ante o exposto, VOTO no sentido de que o Tribunal adote a deliberação que ora submeto à apreciação deste Colegiado.
TCU, Sala das Sessões Ministro Luciano Brandão Alves de Souza, em 16 de abril de 2020.
AROLDO CEDRAZ 
Relator